ACORDAO-COMPLETO-2343974

ACÓRDÃO 4773/2019 ATA 21/2019 - PRIMEIRA CÂMARA

VISTOS, relatados e discutidos estes autos de embargos de declaração opostos contra o Acórdão 15085/2018-TCU-Primeira Câmara, 
     ACORDAM os Ministros do Tribunal de Contas da União, reunidos em sessão da 1ª Câmara, ante as razões expostas pelo relator, em:
     9.1. nos termos dos arts. 32, inciso II, e 34 da Lei 8.443/1992, conhecer do presente recurso;
     9.2. quanto ao mérito, negar-lhe provimento, mantendo inalterados os termos do acórdão recorrido; 
     9.3. com fundamento nos art. 143, inciso V, alínea "d", do RITCU, e no art. 54 da Resolução TCU 164/2003 c/c o enunciado 145 da Súmula de Jurisprudência do TCU, autorizar a Secretaria de Controle Externo competente a retificar o Acórdão 15085/2018-TCU-Primeira Câmara, para fins de correção de inexatidão material, de acordo com os pareceres insertos às peças 67-68, nos seguintes termos:
     9.3.1. no item 3, onde se lê "3. Recorrentes: Antônio Carlos Ribeiro (XXX.569.300-XX) e Ivan Perpétuo da Silva-ME (07.739.407/0001-84) ", leia-se "3. Recorrentes: Antônio Carlos Ribeiro (XXX.569.300-XX) e Ivan Perpétuo da Silva Eventos - Eireli (07.739.407/0001-84) "; e
     9.4. dar ciência ao recorrente acerca do teor desta deliberação.

Embargos de declaração opostos contra decisão que negou provimento a recurso de reconsideração em processo de tomada de contas especial.

Primeira Câmara

Prefeitura Municipal de Nipoã/SP

3. Recorrente: Ivan Perpétuo da Silva Eventos - Eireli (07.739.407/0001-84)

13.1. Ministros presentes: Walton Alencar Rodrigues (Presidente), Benjamin Zymler (Relator) e Vital do Rêgo.
13.2. Ministro-Substituto convocado: Marcos Bemquerer Costa.
13.3. Ministro-Substituto presente: Augusto Sherman Cavalcanti.

ACORDAO-COMPLETO-2386168

Acórdão de Relação 14056/2019 - Primeira Câmara

Acórdão de Relação

BENJAMIN ZYMLER

Ministro Benjamin Zymler

Cuida-se de embargos de declaração opostos pela empresa Ivan Perpétuo da Silva Eventos - Eireli (peça 69) contra o Acórdão 15085/2018-TCU-Primeira Câmara, que negou provimento a recurso de reconsideração interposto contra o Acórdão 1302/2018-TCU-Primeira Câmara, retificado, por inexatidão material, pelo Acórdão 2605/2018-TCU-Primeira Câmara.
2.	A decisão originária foi proferida em tomada de contas especial instaurada pelo Ministério do Turismo (MTur) em decorrência de indícios de irregularidades na execução do Convênio 771/2007.
3.	O objeto do ajuste era apoiar a realização de evento intitulado "Semana do Natal", na data de 30/12/2007, e seu valor total alcançou R$ 60.000,00, dos quais R$ 50.000,00 provenientes de recursos federais e R$ 10.000,00 advindos dos cofres municipais.
4.	O MTur concluiu pela reprovação das contas e pela glosa do valor integral das despesas devido a irregularidades na execução física do objeto pactuado, a saber:
	a) ausência de fotografias, filmagem e/ou material de divulgação (publicação em jornais, revistas ou reportagens televisivas) que comprovassem a realização do evento e a utilização da logomarca do MTur, com elementos que permitissem identificar a data e a efetiva apresentação da banda "Batom na Cueca";
	b) não comprovação da regularidade fiscal do fornecedor contratado (certidão negativa de INSS, PGFN e FGTS) nas fases de habilitação do procedimento licitatório, de contratação e de pagamento;
	c) ausência de declaração ou comprovação de que o convenente notificou os partidos políticos, os sindicatos de trabalhadores e as entidades empresariais com sede no município, no prazo de dois dias úteis, contados do recebimento dos recursos financeiros, consoante previsto no art. 2º da Lei 9.452/1997; e
	d) contratação da empresa Ivan Perpétuo da Silva Eventos - Eireli por inexigibilidade de licitação sem comprovação de que era representante exclusiva dos artistas que teriam se apresentado no evento.
5.	No âmbito desta Corte de Contas, o ex-prefeito de Nipoã/SP, sr. Antônio Carlos Ribeiro, foi citado em razão das irregularidades abaixo descritas:
	a) ausência de fotografias, filmagem e/ou material de divulgação pós-evento (publicação em jornais, revistas ou reportagens televisivas) , que comprovassem a efetiva realização do evento e a utilização da logomarca do MTur, contendo elementos que permitissem identificar a data e a efetiva apresentação da atração artística "Batom na Cueca", na localidade e no evento objeto do convênio, em ofensa ao disposto na cláusula nona, parágrafo primeiro, alíneas "l" e "n", do termo de convênio;
	b) contratação da empresa Ivan Perpétuo da Silva Eventos - Eireli por inexigibilidade de licitação, sem comprovação de que a empresa era representante exclusiva dos artistas que teriam se apresentado no evento, em ofensa ao disposto no art. 25, inciso III, da Lei 8.666/1993, na cláusula terceira, inciso II, alínea "q", do termo de convênio, e no subitem 9.5.1 do Acórdão 96/2008-TCU-Plenário;
	c) não comprovação da regularidade fiscal do fornecedor contratado (certidão negativa de INSS, PGFN e FGTS) , quando da habilitação em procedimento licitatório, da contratação e do pagamento à empresa Ivan Perpétuo da Silva Eventos - Eireli, em ofensa ao disposto no arts. 27, inciso IV, e 29 da Lei 8.666/1993, e na cláusula terceira, inciso II, alínea "q", do termo de convênio; e
	d) ausência de notas fiscais ou recibos emitidos em nome dos artistas e assinados por seus representantes legais, que permitissem o estabelecimento do nexo causal entre as despesas efetuadas com recursos do convênio e o fim a que elas se destinavam, conforme plano de trabalho aprovado, em ofensa ao disposto no art. 63 da Lei 4.320/1964, no art. 93 do Decreto-Lei 200/1967, no art. 30 da Instrução Normativa STN 1/1997, e na jurisprudência deste Tribunal.
6.	Já a empresa Ivan Perpétuo da Silva Eventos - Eireli foi chamada aos autos em razão do recebimento dos recursos provenientes do Convênio 771/2007, conforme nota fiscal 123, de 9/1/2008, sem a comprovação da efetiva realização do show da banda "Batom na Cueca", consoante plano de trabalho aprovado. 
7.	Embora devidamente citado, o sr. Antônio Carlos Ribeiro não se manifestou. A empresa, por sua vez, apresentou as alegações de defesa insertas à peça 19.
8.	O feito prosseguiu regularmente e houve o julgamento pela irregularidade das contas dos responsáveis, com condenação em débito correspondente à totalidade dos recursos federais repassados e aplicação de multa individual no valor de R$ 10.000,00.
9.	Posteriormente, os recursos de reconsideração interpostos pelos responsáveis foram rejeitados.
10.	É contra essa decisão que se insurge a empresa Ivan Perpétuo da Silva Eventos - Eireli por meio dos presentes embargos.
11.	A embargante alega que: (i) não há dano ao Erário, pois o evento foi realizado; e (ii) há declaração do então prefeito municipal, sr. Antônio Carlos Ribeiro, no sentido de que a realização do evento foi atestada pelo presidente da Câmara Municipal de Nipoã/SP e pela Delegacia de Polícia Civil da municipalidade.
12.	Diante disso, a embargante requer o acolhimento dos embargos para sanar a omissão relativa à não aceitação dos documentos emitidos pelos citados órgãos públicos, afastando-se, por conseguinte, o débito e a multa aplicadas. 
	É o relatório.

Sílvio Eduardo Macedo Martins (OAB/SP 204.726)

Não atuou

EMBARGOS DE DECLARAÇÃO EM RECURSO DE RECONSIDERAÇÃO. CONVÊNIO. APOIO À REALIZAÇÃO DE EVENTO FESTIVO. NÃO COMPROVAÇÃO DA EXECUÇÃO FÍSICA DO OBJETO E DO NEXO CAUSAL ENTRE RECURSOS E DESPESAS. IRREGULARIDADE DAS CONTAS. DÉBITO SOLIDÁRIO CORRESPONDENTE À INTEGRALIDADE DOS VALORES REPASSADOS. MULTA. CONHECIMENTO. AUSÊNCIA DE OBSCURIDADE, OMISSÃO OU CONTRADIÇÃO. TENTATIVA DE REDISCUSSÃO DE MÉRITO. REJEIÇÃO. CORREÇÃO DE ERRO MATERIAL. CIÊNCIA.

TOMADA DE CONTAS ESPECIAL (TCE)

não atuou

Considerando que o exame de admissibilidade cinge-se ao cabimento do recurso, sem indagar sobre a existência, ou não, de omissão, contradição ou obscuridade, verifica-se que os argumentos apresentados pelo embargante enquadram-se, em tese, no que dispõe o art. 34 da Lei 8.443/1992. Logo, conheço dos presentes embargos de declaração, uma vez que estão presentes os requisitos específicos de admissibilidade previstos nos arts. 32 e 34 da Lei 8.443/1992 c/c o art. 287 do RITCU.
2.	O feito sob exame tratou, originalmente, de tomada de contas especial instaurada pelo Ministério do Turismo (MTur) em decorrência de indícios de irregularidades na execução do Convênio 771/2007.
3.	O objeto do ajuste era apoiar a realização do evento "Semana do Natal", na data de 30/12/2007, e seu valor total alcançou R$ 60.000,00, dos quais R$ 50.000,00 provenientes de recursos federais e R$ 10.000,00 advindos dos cofres municipais.
4.	Foram responsabilizados o sr. Antônio Carlos Ribeiro, ex-prefeito do Município de Nipoã/SP, e a empresa Ivan Perpétuo da Silva Eventos - Eireli.
5.	Consoante consta dos autos, para a viabilização de show musical para o evento, foi contratada, por inexigibilidade de licitação, a empresa Ivan Perpétuo da Silva Eventos - Eireli, que detinha a exclusividade da banda "Batom na Cueca" para o dia do evento.
6.	Em síntese, a prestação de contas foi rejeitada por não ter sido possível estabelecer o necessário nexo de causalidade entre as verbas federais repassadas e as despesas supostamente realizadas com o show musical. As fotografias pouco nítidas e sem identificação de data e do local em que foram tiradas, além da inexistência de cópia de material de divulgação do evento, são exemplos das inconsistências detectadas.
7.	Além disso, a execução financeira também não restou demonstrada ante a falta de credibilidade das cópias dos cheques (peça 7, p. 153 e 156) e das notas fiscais apresentadas (peça 7, p. 3 e 154) .
8.	No âmbito deste Tribunal, houve o julgamento pela irregularidade das contas dos responsáveis, com condenação em débito correspondente à totalidade dos recursos federais repassados e aplicação de multa individual no valor de R$ 10.000,00 (Acórdão 1302/2018-TCU-Primeira Câmara) .
9.	Posteriormente, os recursos de reconsideração interpostos foram rejeitados por intermédio do Acórdão 15085/2018-TCU-Primeira Câmara.
10.	Agora, a empresa Ivan Perpétuo da Silva Eventos - Eireli opõe embargos de declaração por meio dos quais suscita a existência de omissão na deliberação supracitada. Nesse intuito, a embargante alega que o evento foi realizado, logo, não há que se falar em prejuízo aos cofres públicos. Além disso, a embargante aduz que houve declaração do então prefeito municipal, sr. Antônio Carlos Ribeiro, no sentido de que a realização do evento foi atestada pelo presidente da Câmara Municipal de Nipoã/SP e pela Delegacia de Polícia Civil da municipalidade. Assim, esta Corte de Contas não poderia recusar-se a acatar tal declaração, que é dotada de fé pública.
11.	Desse modo, a embargante requer o acolhimento dos embargos para sanar a omissão relativa à não aceitação dos documentos emitidos pelos citados órgãos públicos, afastando-se, por conseguinte, o débito e a multa aplicadas. 
12.	Não procede a omissão suscitada pela embargante.
13.	Verifica-se que os embargos mostram-se apenas como irresignação ao mérito da decisão, não trazendo qualquer elemento adicional que não tenha sido apreciado no julgamento do recurso de reconsideração.
14.	O voto que fundamentou a decisão embargada deixou evidenciados os motivos que conduziram à rejeição dos recursos dos responsáveis, abordando, inclusive, os aspectos supostamente omitidos. Vejamos:
	"26. De fato, os argumentos oferecidos pelos recorrentes não se mostram aptos a desconstituir a deliberação vergastada. As diversas falhas apontadas na prestação de contas não permitem que se estabeleça o necessário nexo de causalidade entre as verbas federais repassadas à municipalidade e a suposta realização de show musical. As fotografias pouco nítidas e sem identificação de data e do local em que foram tiradas e a inexistência de cópia de material de divulgação do evento são exemplos das inconsistências detectadas.
	26. Além disso, a execução financeira também não restou demonstrada ante a falta de credibilidade das cópias dos cheques e das notas fiscais apresentadas (vide parágrafos 16 e 17 deste voto) .
	27. Desse modo, não há como garantir que os recursos federais recebidos foram empregados no pagamento da banda "Batom na Cueca", conforme previsto no plano de trabalho.
	28. Como pertinentemente argumentou o d. representante do MP/TCU, as declarações de autoridades locais apresentadas no intuito de comprovar a realização do show musical, desacompanhadas de outras evidências documentais, têm reduzido poder probatório.
	29. Quanto às demais alegações, creio que foram devidamente refutadas pela instrução técnica, o que torna desnecessárias considerações adicionais."
15.	A instrução técnica que integra a deliberação, igualmente, destacou que:
	"5.7. Em que pese a apresentação das declarações, emitidas pelo então prefeito de Nipoã/SP e pelo escrivão de polícia em exercício na Delegacia de Polícia do Município de Nipoã/SP à época dos fatos, atestando a realização do evento (peça 7, p. 240-241) , estas, desacompanhadas de filmagem e/ou fotografias nítidas, não são suficientes para demonstrar que o objeto pactuado foi, de fato, executado."
16.	Destaco que os embargos de declaração têm por finalidade corrigir obscuridade, omissão ou contradição em deliberações do Tribunal (art. 287 do RITCU) . Seu objetivo não é o de proporcionar novo julgamento da questão posta nos autos, mas, tão somente, o de esclarecer, interpretar ou completar o pronunciamento anteriormente emitido, em benefício de sua compreensão ou inteireza.
17.	Nesse sentido, reputo não haver omissão a ser corrigida na decisão atacada.
18.	Diante do exposto, voto para que o Tribunal adote o acórdão que ora submeto à deliberação deste Colegiado.
TCU, Sala das Sessões Ministro Luciano Brandão Alves de Souza, em 25 de junho de 2019.
BENJAMIN ZYMLER 
Relator